---
title: "Rendu MDET"
output: html_document
date: "2023-10-16"
editor_options: 
  markdown: 
    wrap: 72
---

```{r init, include=FALSE}
rm(list=ls())
library(deSolve)
library(tidyverse)
```

```{r param graph}
main_theme = theme_bw()+
  theme(axis.line = element_line(colour = "black"),
        axis.text.x = element_text(colour = "black", size=13),
        axis.text.y = element_text(colour = "black", size=13),
        legend.title = element_text(colour = "black", size=13),
        legend.title.align=0.5,
        legend.text = element_text(colour = "black", size=12),
        axis.title=element_text(size=20))

```

# Définition du modèles

## Formalisme mathématique

Modèle de compétition Lotka-Volterra :

$$\dfrac{dn_i}{dt}=rn_i(1-\dfrac{\sum_{j=1}^Na(x_i,x_j)n_j}{K(x_i)}) $$
$$i = 1,2,...,N$$

## Définition des paramètres

Avec :

-   $i$ le nombre de phénotype

-   $r$ le taux de développement de ce phénotype

-   $a(x_i,x_j)$ la fonction de compétition interspécifique entre un
    phénotype $x_i$ et un phénotype $x_j$. L'intensité de la compétition
    ne dépend que de la distance entre les deux phénotype d (\$ x_i-x_j
    \$). Si d augmente la compétition augmente. Donc plus les traits
    sont proche plus la compétition est importante

-   $K(x_i)$ la fitness d'un individu qui porte le phénotype $x_i$

# Implémentation du modèle sous R

Sous R, pour des raisons d'optimisation, la proportion de chaque
phénotypes sera calculé avec la formule suivente :
$$\dfrac{dN}{dt} = r*N_0*(1-N_0*M)$$ Avec :

-   $N_0$ : les valeurs initiales de proportions des phénotypes

-   $M$ : la matrice qui regroupe les valeurs des fonctions de
    compétitions $a$ entre chaque phénotypes et de fitness $K$ égal à :
    $$ M_{ij} = \begin{pmatrix}
    \dfrac{a_{11}}{K_1} & \cdots & \dfrac{a_{N1}}{K_1}\\
    \vdots & \space & \vdots \\ \dfrac{a_{1N}}{K_N} & \cdots & \dfrac{a_{NN}}{K_N}
    \end{pmatrix}   $$

## Création des fonctions nécessaires à la simulation

```{r fonctions}
fonc.K = function(x, K0 = K0, lambda = lambda, x0 = x0){return(
  max(0, 1/(K0-lambda*(x - x0)^2)))}  #Afin de ne pas obtenir de valeur négative, le maximum entre 0 et la valeur de K est retourné. 

fonc.a = function(x, y, sigma = sigma){
  return(exp(-(x-y)**2/2*(sigma^2)))
}

EDO_LK <- function(t, y, paraM){
  with(as.list(paraM), { # permet d'éviter de lister les paramètres 

  Mat = A * K
  
  dndt <- r*y*(1-(y%*%Mat)) # Equation différentielle 
  
  return(list(dndt))
  })
}


```

## Définition des valeurs des parmètres

Voici les paramètres dont nous aurons besoin pour définir notre modèle.

```{r param}
# les valeurs des paramètres sont renseignées, elles pourront être réadaptées au besoin

N <- 8 #nombre de traits

# Pour le calcul de la fonction de compétition (a)
sigma <- 0.2

# Pour le calcul de la fonction de fitness (K)
K0 <- 1
lambda <- 1
x0 <- 1/2

# Pour le calcul de la valeur des trais phénotypique 
xmin <- 0
xmax <- 1

#Pour le calcul de la proportion d'un phénotype x donné (= résolution de l'EDO)
r <- 0.5

```

Calcul de K et a pour chaque valeur de traits phénotypique :

```{r}

# création des N valeurs de trait phénotypiques
X = seq(xmin, xmax, length.out = N)

#Création des matrice K et A vides 
K = matrix(NA, nrow = length(X), ncol = length(X))
A = matrix(NA, nrow = length(X), ncol = length(X))

for(i in 1:length(X)){
  for(j in 1:length(X)){
    K[i,j] =  fonc.K(x = X[j],K0 = K0, lambda = lambda, x0 = x0)
    A[i,j] = fonc.a(x = X[i], y = X[j], sigma = sigma)
  }
}


```

## Simulations

Pour simuler le comportement du modèle au cours du temps, nous avons
besoin de résoudre cette équation différentielle.

### Résolution de l'équation différentielle

```{r resolEDO, include= FALSE}
paraM <- list(r = r, K = K, A=A) #passage de M en paramètre pour qu'elle soit un input de EDO_LK

# paramètres nécessaires à la résolution de l'équation différentielle
temps <- seq(0,10000,1)
nbarre <- rep(K0/N, N)

solution <- ode(y = nbarre, times = temps, func = EDO_LK, parms = paraM)
```

L'équation différentielle ainsi définie est résolue par la fonction ode,
le résultat, pour chaque pas de temps, est stocké dans la matrice
solution.

### Evolution de la proportion du trait en fonction du temps

```{r graphN}
solution %>%
  as_tibble() %>%
  mutate_all(as.numeric) %>%
  pivot_longer(-time, names_to = "Phénotype", values_to = "value") %>%
  ggplot() +
  geom_line(aes(x = time, y = value, color = Phénotype))+
  xlab ("Temps évolutif")+
  ylab ("Proportion du phénotype")+
  scale_colour_manual(values=c("#000000", "#E69F00", "#009E73",
                               "#0072B2", "#D55E00", "#F0E442", "#CC79A7", "purple"))+
  main_theme
```

La simulation est réalisée pour 8 traits phénotypiques initiaux. Nous
constatons une symétrie entre les traits qui distribués de façon
symétrique de part et d'autre de la cloche de K représentée
ci-dessous.Cette simulation permet la fixation majoritaire de deux
traits (courbe violette), quatre autres disparaissent et deux derniers
phénotype sont fixés mais environ 7 fois moins présents que le phénotype
majoritaire.

```{r K}
plot(x=X, y=K[1,]^(-1), type='l', col = "orange2", xlab= "Valeur du trait", ylab = "K", main = "K en fonction de la valeur du trait")
```

Ainsi, les valeurs 0.2 et 0.8 connaissent une même valeur de K et ont le
même écart entre leur valeur, au signe prés. Le signe est ensuite gommé
car la différence est mise au carrée . C'est pourquoi leur comportement
est identique.

### Valeur des traits fixé à la fin du temps évolutif

A la fin de la simulation, on s'interesse à savoir quels sont les traits
qui ont été fixé et ceux qui ont disparus. Pour cela, on utilise le
résultat au temps final de l'équation différentielle. Il s'agit de
seuiller sur la proportion du trait puis de représenté les seuls
phénotypes ayant été conservés.

```{r graphFixation}

etatfinal = solution[nrow(solution),2:ncol(solution)] #solution de l'équation différentielle au temps final

plot(NULL, ylim = c(0, 100), xlim= c(xmin, xmax), xlab="valeur du trait", ylab="temps", type='l', main ="Valeur des traits fixés à la fin du temps évolutif")
for (rgtrait in 1:length(etatfinal)){
  if (etatfinal[rgtrait] > 0.1){ #seuil
    abline(v = X[rgtrait], col='green3')
  }
}
```

On retrouve les deux traits qui ont été fixés.

# Aprofondissement de l'étude

## Analyse de sensibilité du paramètre $\sigma$

On cherche à étudier l'influence de l'incertitude de $\sigma$ sur le
nombre de traits phénotypique sélectionné. C'est un paramètre qui
intervient dans le calcul de compétition interspécifique entre deux
traits tel que :

$$
a(x_i,x_j) = e^{-0.5\dfrac{(x_i-x_j)^2}{\sigma^2_a}}
$$

On sait déjà que l'intensité de la compétition va être d'autant plus
grande que la distance entre les trait ( $x_i-x_j$ ) est petite. On
cherche maintenant à déterminer, pour 8 traits donnés comment la valeur
de $\sigma$ influence l'intensité de la compétion interspécifique.

On commence par résoudre l'EDO pour différentes valeurs de $\sigma$ :

```{r, include=FALSE}
val_sig = seq (0.1,20,0.5) # valeur de sigma testées

selection <- rep(NULL, length( seq (0.5,20,0.5))) #vecteur du nombre de traits sélectionnés 

for (i in val_sig){
sigma = i 

#Création des matrice K et A vides 
K = matrix(NA, nrow = length(X), ncol = length(X))
A = matrix(NA, nrow = length(X), ncol = length(X))

for(i in 1:length(X)){
  for(j in 1:length(X)){
    K[i,j] =  fonc.K(x = X[j],K0 = K0, lambda = lambda, x0 = x0)
    A[i,j] = fonc.a(x = X[i], y = X[j], sigma = sigma)
  }
}

#listes de paramètres
paraM <- list(r = r, K = K, A = A) 

# paramètres nécessaires à la résolution de l'équation différentielle
temps <- seq(0,100,1)

solution <- ode(y = nbarre, times = temps, func = EDO_LK, parms = paraM)

# on récupère le nombre de phénotype sélectionné 
selection <- c(selection, sum(solution[nrow(solution),2:ncol(solution)]>0.1))


}
```

Représentation graphique

```{r}
sel_sig = data.frame(sigma = val_sig, selection = selection)

ggplot(data = sel_sig)+
  geom_point(aes(x = sigma, y = selection))+
  main_theme
```

Pour 8 traits données il semble que plus $\sigma$ augmente plus la
compétition diminue donc le nombre de traits sélectionnés augmente
jusqu'à atteintre le maximum de trait sélectionné (= le nombre de trait
de départ).

On faire la même observation en repésentant graphiquement la fonction de
compétition $a(x_i,x_j)$ :

```{r}
X = seq(from = 0, to = 1, length.out = 50 )

plot(X,fonc.a(x = X, y = 0.5, sigma = 0.2), type = "l", col =  "#D55E00", ylab = ("Fonction de compétition"))
lines(X,fonc.a(x = X, y = 0.5, sigma = 0.4), type = "l", col = "#F0E442")
lines(X,fonc.a(x = X, y = 0.5, sigma = 0.8), type = "l", col = "#CC79A7")

```

On peut voir que plus $\sigma$ est petit plus la fonction de compétition
est étendu , donc plus la compétition est importante pour un interval de
donné élevé.

## Introduction de Mutations et fixation des traits

Une mutation est introduite dans le modèle. Une fraction de la
population va être soumise à cette légère modification de la valeur du
trait, avec une probabilité $p$. Nous avons choisi de ne faire que des
mutations "à droite", c'est à dire qu'il n'y a pas de retour en arrière
possible, la valeur du trait mute toujours en augmentant. Il s'agit
d'une hypothèse forte sans réelle valeur biologique, en effet,
l'évolution peut tout à fait faire disparaître une mutation apparue
préalablement. Nous nous sommes arrêtées sur cette hypothèse par mesure
de simplicité.

### Pour tous les traits d'effectifs initiaux équivalent :

En concervant l'hypothèse qu'à l'origine, la population comporte autant
d'individu que de phénotypes possible, voici-ce que l'on observe.

```{r}
#Initialisation des paramètres pour cette étude
sigma = 0.9
N = 20 #nombre de traits
M = 100 #temps évolutif répétition du temps t. 
p = 0.1 #probanilité de mutation
X = seq(xmin, xmax, length.out = N) #valeur des traits
nbarre <- rep(K0/N, N) #Une même portion d'individu partagent chaque trait
temps <- seq(0,100,1)

#Création des matrice K et A (elles restent fixe malgré la mutation)
K = matrix(NA, nrow = length(X), ncol = length(X))
A = matrix(NA, nrow = length(X), ncol = length(X))

for(i in 1:length(X)){
  for(j in 1:length(X)){
    K[i,j] =  fonc.K(x = X[j],K0 = K0, lambda = lambda, x0 = x0)
    A[i,j] = fonc.a(x = X[i], y = X[j], sigma = sigma)
  }
}

paraM = list(r = r, K=K, A=A)

# Création de la matrice qui va contenir les valeurs des phénotypes au cours du temps évolutif M
nTmat = matrix(nrow=M, ncol=length(X))

for(m in 1:M){
  solution <- ode(y = nbarre, times = temps, func = EDO_LK, parms = paraM)
  nT = solution[nrow(solution),2:ncol(solution)]
  
  for (rgtrait in 1:length(nT)){
    if (nT[rgtrait] > 0.01){
      nTmute <- nT[1:length(nT)-1]*p
      a = runif(1,0,1)
      
      if (a>0.5){ #mutation à droite
        nT[1:length(nT)-1] = nT[1:length(nT)-1] - nTmute
        nT[2:length(nT)] = nT[2:length(nT)] + nTmute
      }
      #else{ #mutation à gauche
        #nT[1:length(nT)-1] = nT[1:length(nT)-1] + nTmute
        #nT[2:length(nT)] = nT[2:length(nT)] - nTmute
      #}
    }
  }
  nbarre <- nT
  nTmat[m,] <- nT
}


## Affichage graphique

colnames(nTmat) = c(1:N) # on renome pour acceder à l'indice ensuite

nTmat = as.data.frame(nTmat) # on passe la matrice en tableau (obligatoire pour ggplot)

temps_evol <- seq(1, M, 1)
nTmat$time <- temps_evol # ajout du temps

# passage des colonnes en lignes pour permettre l'affichage sous ggplot 
nTmat_long = nTmat%>%
  pivot_longer(-time, values_to = "dens", names_to = "phenotype")


nTmat_long$trait = X[ as.numeric(nTmat_long$phenotype)] # étiquette du trait

# Plots
ggplot(nTmat_long)+
  geom_contour(aes(trait, time,  z=dens))+
  scale_fill_gradient2(low = "white" ,
                       high = "red")+
  main_theme

ggplot(nTmat_long)+
  geom_raster(aes(trait, time,  fill=dens))+
  scale_fill_gradient2(low = "white" ,
                       high = "red")+
  main_theme
```

Comme précédemment, les phénotypes qui perdurent sont ceux qui
présentent un bon compromis entre valeur selective et compétition.

### Lorsque le trait initial est le trait pour de valeur selective inoptimale :

Dans ce cas-ci, afin de de mieux percevoir l'effet des mutations sur la
valeur du phénotype, nous fixons la population initiale au phénotype
avec la plus mauvaise valeur sélective. Il s'agit d'observer la fixation
du trait de valeur sélective maximle au cours du temps évolutif. Nous
choisissons $\sigma = 2$, afin d'appliquer une forte pression de
compétition.

```{r}
sigma = 0.9

z <- rep(0,N)
z[1] <- 1

nbarre <- z # cette fois, toute la population possède le trait inoptimal à l'état inital.

#Création des matrice K et A (elles restent fixe malgré la mutation)
K = matrix(NA, nrow = length(X), ncol = length(X))
A = matrix(NA, nrow = length(X), ncol = length(X))

for(i in 1:length(X)){
  for(j in 1:length(X)){
    K[i,j] =  fonc.K(x = X[j],K0 = K0, lambda = lambda, x0 = x0)
    A[i,j] = fonc.a(x = X[i], y = X[j], sigma = sigma)
  }
}

paraM = list(r = r, K=K, A=A)

# Création de la matrice qui va contenir les valeurs des phénotypes au cours du temps évolutif M
nTmat = matrix(nrow=M, ncol=length(X))

for(m in 1:M){
  solution <- ode(y = nbarre, times = temps, func = EDO_LK, parms = paraM)
  nT = solution[nrow(solution),2:ncol(solution)]
  for (rgtrait in 1:length(nT)){
    if (nT[rgtrait] > 0.01){
      nTmute <- nT[1:length(nT)-1]*p
      a = runif(1,0,1) 
      if (a>0.5){ #mutation à droite
        nT[1:length(nT)-1] = nT[1:length(nT)-1] - nTmute
        nT[2:length(nT)] = nT[2:length(nT)] + nTmute
      }
      #else{ #mutation à gauche
        #nT[1:length(nT)-1] = nT[1:length(nT)-1] + nTmute
        #nT[2:length(nT)] = nT[2:length(nT)] - nTmute
      #}
    }
  }
  nbarre <- nT
  nTmat[m,] <- nT
}
 

 
#### et on plot !

colnames(nTmat) = c(1:N) # on renome pour acceder à l'indice ensuite

nTmat = as.data.frame(nTmat) # on passe la matrice en tableau (obligatoire pour ggplot)

temps_evol <- seq(1, M, 1)
nTmat$time <- temps_evol # ajout du temps

# passage des colonnes en lignes pour permettre l'affichage sous ggplot 
nTmat_long = nTmat%>%
  pivot_longer(-time, values_to = "dens", names_to = "phenotype")


nTmat_long$trait = X[ as.numeric(nTmat_long$phenotype)] # étiquette du trait

ggplot(nTmat_long)+
  geom_contour(aes(trait, time,  z=dens))+
  scale_fill_gradient2(low = "white" ,
                       high = "red")+
  main_theme+
  ylab("temps évolutif")

ggplot(nTmat_long)+
  geom_raster(aes(trait, time,  fill=dens))+
  scale_fill_gradient2(low = "white" ,
                       high = "red")+
  main_theme+
  ylab("temps évolutif")
```

On voit clairement que le phénotype optimal, de valeur 0.5 est
sélectionné au bout de 25 pas de temps évolutif $M$ avec $t$= 10,000
soit 25 000 pas de temps.

### Influence de la valeur de sigma

Lorsque l'on modifie cette valeur de sigma pour lever la pression de
compétition, on constate la coexistence de deux phénotypes.

```{r}

sigma = 0.2

z <- rep(0,N)
z[1] <- 1
nbarre <- z 

#Création des matrice K et A (elles restent fixe malgré la mutation)
K = matrix(NA, nrow = length(X), ncol = length(X))
A = matrix(NA, nrow = length(X), ncol = length(X))

for(i in 1:length(X)){
  for(j in 1:length(X)){
    K[i,j] =  fonc.K(x = X[j],K0 = K0, lambda = lambda, x0 = x0)
    A[i,j] = fonc.a(x = X[i], y = X[j], sigma = sigma)
  }
}

paraM = list(r = r, K=K, A=A)

# Création de la matrice qui va contenir les valeurs des phénotypes au cours du temps évolutif M
nTmat = matrix(nrow=M, ncol=length(X))

for(m in 1:M){
  solution <- ode(y = nbarre, times = temps, func = EDO_LK, parms = paraM)
  nT = solution[nrow(solution),2:ncol(solution)]
  for (rgtrait in 1:length(nT)){
    if (nT[rgtrait] > 0.01){
      nTmute <- nT[1:length(nT)-1]*p
      a = runif(1,0,1) 
      if (a>0.5){ #mutation à droite
        nT[1:length(nT)-1] = nT[1:length(nT)-1] - nTmute
        nT[2:length(nT)] = nT[2:length(nT)] + nTmute
      }
      #else{ #mutation à gauche
        #nT[1:length(nT)-1] = nT[1:length(nT)-1] + nTmute
        #nT[2:length(nT)] = nT[2:length(nT)] - nTmute
      #}
    }
  }
  nbarre <- nT
  nTmat[m,] <- nT
}
 

 
#### et on plot !


colnames(nTmat) = c(1:N) # on renome pour acceder à l'indice ensuite

nTmat = as.data.frame(nTmat) 

temps_evol <- seq(1, M, 1)
nTmat$time <- temps_evol # ajout du temps


nTmat_long = nTmat%>%
  pivot_longer(-time, values_to = "dens", names_to = "phenotype")

nTmat_long$trait = X[ as.numeric(nTmat_long$phenotype)] # étiquette du trait



ggplot(nTmat_long)+
  geom_contour(aes(trait, time,  z=dens))+
  scale_fill_gradient2(low = "white" ,
                       high = "red")+
  main_theme

ggplot(nTmat_long)+
  geom_raster(aes(trait, time,  fill=dens))+
  scale_fill_gradient2(low = "white" ,
                       high = "red")+
  main_theme
```

Dans ce cas-ci, deux phénotypes coexistent. Aucun des deux n'est optimal
mais il permettent un compromis entre pression de compétition et valeur
sélective. Sans être optimaux, ces phénotypes sont viables et autorisent
les individus à coexister.
